臺灣高等法院民事判決　九十一年度上字第六一號
　　　上 　訴 　人
　　　即附帶被上訴人　　　戊○.
　　　兼右訴訟代理人　　　己○.
　　　即附帶上訴人　　　　丁○.
　　　　　　　　　　　　　庚○.
　　　　　　　　　　　　　甲○.
　　　　　　　　　　　　　乙○.
　　　　　　　　　　　　　丙○.
　　　兼右二人法定代理人　辛○.
右當事人間拆屋還地事件，上訴人對於中華民國九十年十月三十日臺灣臺北地方法院
八十七年度訴字第三九六九號第一審判決提起上訴，本院判決如左：
    主    文
兩造上訴均駁回。
第二審訴訟費用由兩造各自負擔。
    事    實
甲、上訴人方面：
一、聲明：
    (一)原判決不利上訴人部分廢棄。
    (二)廢棄部分，被上訴人在第一審之訴及假執行之聲請均駁回。
    (三)駁回附帶上訴。
二、陳述：除與原判決記載相同者外，補稱略以：
    (一)上訴人使用土地二十餘年均無問題，建商並未將系爭土地售與被上訴人。
    (二)不論系爭土地屬何人所有，皆不應影響上訴人地上物的權利。
乙、被上訴人方面：
一、聲明：
    (一)原判決不利被上訴人部分廢棄。
    (二)上訴人應自八十七年八月一日起至返還台北縣新店市○○段二三九地號土地之
      日止，再按年給付丁○○、庚○○各新台幣（下同）九百零二元，給付乙○○
      、丙○○、辛○○九百零二元。
    (三)上訴人應自八十七年八月一日起至返還台北縣新店市○○段二四○地號土地之
      日止，再按年給付丁○○、庚○○各三千九百零三元，給付乙○○、丙○○、
      辛○○三千九百零三元。
    (四)上訴人應再給付丁○○、庚○○各二萬九千四百四十六元，給付乙○○、丙○
      ○、辛○○二萬九千四百四十六元，給付甲○○二萬三千九百一十七元，及均
      自八十七年十月二十二日起至清償日止，按年息百分之五計算之利息。
    (五)駁回對造之上訴。
二、陳述：除與原判決記載相同者外，補稱略以：
    對造長期占用系爭土地，僅須按土地申報地價總額年息百分之四計算不當得利，
    顯然過低，應以年息百分之十計算為合理。
    理    由
一、被上訴人丁○○、庚○○、甲○○及乙○○、丙○○、辛○○之被繼承人李善才
    起訴主張：坐落台北縣新店市○○段二三九地號面積四‧七六平方公尺土地為被
    上訴人丁○○、庚○○及乙○○、丙○○、辛○○之被繼承人李善才（下簡稱丁
    ○○等三人）與訴外人李劉秀菊共有，重測前為大坪林段七張小段四四三－四○
    地號，於六十七年十一月十八日逕為分割自四四三－二八地號，同段二四○地號
    面積二○‧五九平方公尺土地則為丁○○、庚○○、甲○○及乙○○、丙○○、
    辛○○之被繼承人李善才（下簡稱丁○○等四人）所共有，重測前為大坪林段七
    張小段四四三－二八地號，係六十五年十二月三日分割自四四三地號，原為訴外
    人耿鵬程所有，耿鵬程之前手則為傅性夫。上訴人無合法占用之權源，竟無權占
    有上開二筆土地（下簡稱系爭土地）全部搭建違章鐵皮屋作為廚房使用達一、二
    十年之久，爰依民法第七百六十七條、第八百二十一條規定請求上訴人拆屋還地
    。又上訴人獲有相當於租金之不當得利，爰依民法第一百七十九條及一百八十四
    條規定請求上訴人連帶給付丁○○、庚○○、李善才各參萬伍仟伍佰肆拾壹元，
    甲○○貳萬捌仟捌佰陸拾玖元及均自起訴狀繕本送達之翌日起至清償日止按年息
    百分之五計算之利息等語。上訴人則以系爭土地係上訴人購買所有等語置辯。
二、原法院經過幾近二年之審理後認為：
  (一)位於系爭土地上如原判決附圖所示建物為上訴人所有之鐵皮屋，現仍由上訴人占
    有使用中，而新店市○○段二三九地號土地重測前為大坪林段七張小段四四三之
    四○地號，新店市○○段二四○地號土地重測前為大坪林段七張小段四四三之二
    八地號。另大坪林段七張小段四四三之二七、二八、三九、四○地號土地係（四
    四三之三九、四○係由二七、二八地號分割出來）於八十四年五月十七日辦理地
    籍重測變更為北新路二三七、二三八、二三九、二四○地號等情，為兩造所不爭
    執，且有被上訴人提出之臺北縣新店市地政事務所複丈成果圖及照片十七幀、土
    地登記謄本及原法院函詢之臺北縣新店地政事務所八十八年四月六日八八北縣店
    地一字第○三五九一號回函為證，自堪信為實在。被上訴人主張系爭土地為其所
    有，有被上訴人所提出之土地登記謄本為證，上訴人亦主張該土地為其所有，亦
    有上訴人所提出之新店市○○○段七張段四四三之二八地號土地所有權狀、抵押
    權設定契約書、新店鎮○○路○段一七七巷十九號一樓之土地建築改良物買賣所
    有權移轉契約書、臺北縣稅捐稽徵處六十七年上期地價稅繳款書、六十七年下期
    地價稅繳款書、臺北縣新店地政事務所土地登記案案件七十補地字第○三一六號
    補正通知書等件為證。是本件主要爭執點在於該系爭土地究係何人所有。經查：
    1.上訴人於原法院提出之抵押權設定契約書、新店鎮○○路○段一七七巷十九號
      一樓之土地建築改良物買賣所有權移轉契約書、臺北縣稅捐稽徵處六十七年上
      期地價稅繳款書、六十七年下期地價稅繳款書、臺北縣新店地政事務所土地登
      記案案件七十補地字第○三一六號補正通知書原本，經原法院於八十八年六月
      四日當庭勘驗結果為：抵押權設定契約書「443-27」與「-28」二種筆跡墨色
      顯有不同，「-28」之墨色較黑，另契約上有關新店大坪林七張小段443-28地
      目建等記載墨色亦與紙張墨色不同，六十七年下期地價稅繳款書「-28」及「
      26.5坪」及「二筆」這三種墨色是呈深黑色，其他為藍色，墨色顯有不同，六
      十七年上期繳款書「-28」、「26.5」之墨色亦與其他字跡墨色顯有不同，該
      繳款書記載「一筆」部分無更改，補正通知書「戊○○○」部分是立可白修改
      ，背面是記載「邱傳立」等情，且上開文件經臺灣臺北地方法院檢察署送法務
      部調查局鑑定，亦認定墨色反應均不符，研判是使用不同書寫條件（一為經複
      寫紙書之謄本墨跡，另一為使用筆直接書寫墨跡）所書之字跡，有該局八十九
      年五月四日（八十九）陸（二）字第八九○三○○六九號鑑定通知書為證，此
      亦經原法院調閱臺灣臺北地方法院檢察署八十八年度偵字第一六四二一號卷宗
      查核屬實。況依上訴人所提出上開抵押權設定契約書中所載新店市○○○段七
      張小段面積為二六點五平方公尺，與新店市○○段二三九地號土地面積四點七
      六平万公尺、二四○地號土地面積二○點五九平方公尺，合計二五點三五平方
      公尺面積亦有不符。再原法院經函調臺北縣新店地政事務所關於臺北縣新店市
      ○○街十九號（六十九年七月二十九日門牌整編為臺北縣新店市○○路○段一
      七七巷一九號一樓）之房地興建及登記有關案卷與附圖，經該事務所檢附六十
      六年收件新地字第六三九七號建物所有權第一次登記全卷，其中就新店鎮○○
      路○段一七七巷十九號一樓之土地建築改良物買賣所有權移轉契約書中就建物
      部分，比較被上訴人所提出該同一份契約書，被上訴人所提者於建物面積欄之
      地面層欄及合計欄中72.34下均以有別於其他文字之墨色另加註「26.5」，於
      地號欄下則多加註「-28」，此均為原土地建築改良物買賣移轉契約書所無，
      且與一般移轉契約書上記載之常態不符，況當時申請登記之面積亦確係七二點
      三四平方公尺，並無另有二六點五之記載，足見上訴人所提出之抵押權設定契
      約書中關於土地標示部分之「新店鎮○○○段七張小段四四三之二八地目建面
      積貳陸點伍平方公尺設定權利範圍全部」、建築改良物標示地面層72.34及共
      計72.34下所載「26.5」，六十七年上、下期地價稅繳款書課稅土地欄「-28」
      、面積欄「26.5」，臺北縣新店地政事務所土地登記案件補正通知書受文者欄
      「戊○○○」等均係偽造。至證人李慧真證稱：曾於聊天中見有郵差拿補正通
      知書，上訴人告知是關於土地的事等語，然證人李慧真亦自承：雖有看一下，
      但伊不識字，不了解信件內容，且亦係聽說信是寄給戊○○○，亦不知寄件人
      等語，是究上訴人戊○○○是否確有收受新店地政事務所所寄補正通知書一事
      ，仍無法證明，再該補正通知書上有立可白塗改之痕跡一節，業經原法院勘驗
      如前，證人李慧真上開證詞亦不足證明該補正通知書確屬真正，其證詞並無足
      採。
    2.再新店鎮○○路○段一七七巷新建房屋（建築地點為北新路一段一七七巷單十
      九至二五號及單二九至三五號各附二三四樓）之坐落位置為大坪林段七小段四
      四三、四四三之一、至之八四四七之二至之十五地號，新店市○○○段七張小
      段四五一之一四、之二二、之二三地號係於六十五年十二月三日合併於同小段
      四四三地號土地內，四四三地號並同時分割出七張小段四四三之九至之二八地
      號土地，其中四四三之二七、之二八地號嗣於六十七年十一月十八日分割出四
      四三之三九、之四○地號土地，後因辦理地籍圖測量分別變更為北新段二三七
      、二三八、二三九、二四○地號，另戊○○○於六十六年三月十日買受上開房
      屋中之十九號一樓房屋一戶，其面積計為七二點三四平方公尺，有臺北縣新店
      地政事務所所函覆之八十七年十一月二十四日八七北縣店地一字第一三七一三
      號函及該所六十六收件新地字第六三九七號建物所有權第一次登記申請書及其
      附件全卷、八十八年七月七日八八北縣店地一字第○七七六八號函及該所六十
      六年收件新地字第六三九七、六三九八、六三九九、八○○○號建物所有權第
      一次登記申請案可查，上訴人雖辯稱當時買受該屋時有華懋公司所出具之建築
      圖、收據、函件等為證，然依上訴人所提出之契約書並無明文包含系爭土地，
      此由系爭土地嗣後並未移轉登記為上訴人所有，益臻明晰；縱令上訴人與華懋
      公司間有買受系爭土地之約定，亦僅屬彼等間債權契約之約定，無對抗系爭土
      地所有權人（被上訴人）之效力。至於王德輝函文部分雖有提及「新泰公寓西
      側皆留有空地，你所買邊間屋旁約有捌坪空地，其使用權歸屬於你，這是當時
      議價多出參萬元的原由」等語，然此尚不足為系爭土地所有權歸屬認定之依據
      。再上訴人所買受之房屋係鋼筋混凝土造之建築，而系爭土地上之建物，則係
      鐵皮屋構築，顯亦非上訴人買受該房屋當時所登記之鋼筋混凝建物之一部分，
      再者上訴人所買受十九號一樓房屋同時，雖同時買受該房屋之基地，然該基地
      已分攤予各該層房屋所有權人而有各自之應有部分，而系爭土地則係另行獨立
      之土地，未有其他已經登記之房屋分攤，該上訴人所有房屋所坐落之位置亦登
      記為同小段四四三之二七地號土地（即現在之二三七地號土地），已如前述，
      除此之外，系爭土地僅有上訴人所另行搭蓋未登記之鐵皮屋，是上訴人上開辯
      解，亦不足採信。
  (二)綜上，上訴人主張系爭土地係其所有並無足採，又上訴人就其系爭土地上所搭蓋
    鐵皮屋係有權占有部分亦未提出其他證據以實其說，則被上訴人主張系爭土地中
    二三九地號土地所有權係丁○○、庚○○、李善才與訴外人李劉秀梅所共有，各
    有應有部分四分之一，其中二四○地號土地係丁○○、庚○○、甲○○、李善才
    所共有，各有應有部分四分之一，上訴人無權占有一節，參以其所提出土地登記
    謄本、土地建築改良物買賣所有權移轉契約書等件，已足信其主張為實在。按所
    有人對於無權占有或侵奪其所有物者，得請求返還之；對於妨害其所有權者，得
    請求除去之；有妨害其所有權之虞者，得請求防止之，為民法第七百六十七條所
    明文規定，本件上訴人無權占有被上訴人所有系爭土地，並在其上搭蓋如原判決
    附圖所示範圍之鐵皮屋，則被上訴人請求上訴人將坐落台北縣新店市○○段二三
    九地號面積四‧七六平方公尺及二四○地號面積二○‧五九平方公尺土地上如原
    判決附圖所示之鐵皮屋拆除，將二三九地號返還丁○○等三人及其他共有人全體
    ，將二四○地號返還丁○○等四人，自屬有據，應予准許。
三、本院審理後綜核全部卷證資料之結果，亦認原判決上開理由俱無不當，上訴人所
　　搭蓋如原判決附圖所示範圍之鐵皮屋，確實無權占有系爭土地。上訴人上訴意旨
　　仍爭執系爭土地為建商施作圍牆交付與伊，非被上訴人向建商買受云云，並聲請
　　調閱系爭土地自五十八年起之地籍圖謄本。本院乃向臺北縣新店地政事務所調閱
　　，經該所將系爭土地自五十八年起土地重測前迄今之沿革及各該地籍圖謄本檢送
　　過院，提示上訴人亦認為真正，而上訴人又未能舉證證明其有權使用系爭土地之
　　事實，其上訴自非有理，應予駁回。
四、被上訴人依民法第一百七十九條及一百八十四條請求給付損害金部分：
  (一)按因故意或過失，不法侵害他人之權利者，負損害賠償責任，為民法第一百八十
　　四條第一項前段定有明文。又無權占有他人土地可獲得相當於租金之利益，本為
　　一般社會通念。本件系爭二三九、二四○地地號土地八十年八月申報地價為每平
　　方公尺玖仟陸佰元，八十三年八月申報地價為每平方公尺壹萬貳仟元，八十六年
　　八月申報地價為每平方公尺壹萬貳仟陸佰肆拾元，有被上訴人提出之土地登記謄
　　本、臺北縣新店地政事務所地價證明書可稽。上訴人占有系爭土地面積合計為二
　　五點三五平方公尺（二三九地號為四點七六平方公尺，二四○地號為二○點五九
　　平方公尺），亦有被上訴人所提出之臺北縣新店地政事務所土地複丈成果圖可佐
　　，被上訴人主張依據土地法第一百零五條準用第九十七條，以土地價格百分之十
　　計算土地租金等語，原法院審酌系爭土地連接八米之新生街，惟該土地為狹長型
　　，且緊臨二棟建物中間，不利使用及附近商業發展情形尚可之情狀，認以土地價
　　格百分之四計算土地租金為相當，則自八十年八月至八十三年七月間，上訴人就
　　二三九地號土地所獲得之利益為伍仟肆佰捌拾肆元（9600×4.76×4%×3=5484，
　　元以下四捨五入），就二四○地號土地之利益為貳萬仟柒佰貳拾元（9600×20
　　.59×4%×3=  23720，元以下四捨五入）；自八十三年八月起至八十六年七月止
　　上訴人就二三九地號土地獲得之利益為陸仟捌佰伍拾肆元(12000×4.76×4%×3=
　　6854，元以下四捨五入），就二四○地號土地之利益為貳萬玖仟陸佰伍拾元（12
　　000×20.59×4%×3= 29650，元以下四捨五入）；自八十六年八月起至八十七年
　　七月止上訴人就二三九地號土地所獲利益為貳仟貳佰捌拾伍元（12640×4.76×4
　　%=2407，元以下四捨五入），就二四○地號土地利益為玖仟捌佰捌拾元（1264
　　0×20.59×4%=  10410，元以下四捨五入）。是自八十年八月起至八十七年七月
　　止上訴人獲得二三九地號土地利益合計為壹萬肆仟柒佰肆拾伍元，二四○地號土
　　地利益合計為陸萬仟柒佰捌拾元，本件被上訴人丁○○等三人各有二三九地號
　　土地應有部分四分之一，自八十年八月至八十七年七月止就二三九地號即各有
　　仟陸佰捌拾陸元（14745÷4=3686，元以下四捨五入)之損害，自八十七年八月一
　　日起每年各有陸佰零貳（2407÷4=602，元以下四捨五入)之損害；被上訴人丁○
　　○等四人就二四○地號土地自八十年八月至八十七年七月止各有壹萬伍仟玖佰肆
　　拾伍元（63780÷4=15945）之損害，自八十七年八月一日起每年各有貳仟陸佰零
　　元（10410÷4=2603，元以下四捨五入)之損害。是被上訴人請求上訴人應給付
　　被上訴人丁○○等三人各壹萬玖仟陸佰拾壹元（[5484+23720+6854+29650+240
　　7+10410]÷4=19631，元以下四捨五入)及自起訴狀繕本送達翌日即八十七年十月
　　二十二日起至清償日止按年息百分之五計算之利息，暨自八十七年八月一日起至
　　返還土地之日止，按年給付丁○○等三人各仟貳佰零伍元（602+2603=3205)；
　　上訴人給付被上訴人甲○○壹萬伍仟玖佰肆拾伍元（[23720+29650+10410]÷4=
　　15945)及自起訴狀繕本送達翌日即八十七年十月二十二日起至清償日止，按年息
　　百分之五計算之利息，暨自八十七年八月一日起至返還土地之日止，按年給付貳
　　仟陸佰零元，為有理由，應予准許，逾此範圍即無理由，應予駁回。
  (二)上訴人就此部分上訴意旨僅爭執其有合法權源占用系爭土地，並無侵害被上訴人
　　權利，被上訴人亦不生損害等情。惟其確係無權占有系爭土地，有如前述，原審
　　進而斟酌一切情狀判命其給付不當得利之金額，核無不合。被上訴人就此部分提
　　起附帶上訴，認為原審以土地申報地價總額年息百分之四計算不當得利之金額，
　　顯然過低，應以百分之十為計算標準始合。惟查原法院就此業已審酌系爭土地之
　　形狀、座落位置、地點、附近環境、生活機能、商業發展情形及不利使用等情狀
　　，認為以土地申報地價總額年息百分之四計算不當得利之金額為相當，判命上訴
　　人如數給付，經核甚為允洽。是就不當得利損害金部分，兩造之上訴俱無理由，
　　均應予以駁回。又被上訴人就此部分依民法第一百七十九條及一百八十四條為競
　　合合併之請求，本院既認其基於不當得利之請求為有理由而判命上訴人給付，自
　　無庸再就侵權行為之法律關係審理，附此敘明。
五、據上論結，本件兩造上訴均為無理由，依民事訴訟法第四百四十九條第一項、第
    七十八條、第八十五條第一項前段，判決如主文。
中　　　華　　　民　　　國　　九十一　　年　　 四　 　　月　　二十三　　日
                                  民事第十四庭
                                　　　審判長法　官　張　劍　男
　　　　　　　　　　　　　　　　　　　　　　法　官　蔡　芳　齡
　　　　　　　　　　　　　　　　　　　　　　法　官　藍　文　祥
右正本係照原本作成。
上訴人如不服本判決，應於收受送達後二十日內向本院提出上訴書狀，其未表明上訴
理由者，應於提出上訴後二十日內向本院補提理由書狀（均須按他造當事人之人數附
繕本）上訴時應提出委任律師或具有律師資格之人之委任狀；委任有律師資格者，另
應附具律師及格證書及釋明委任人與受任人有民事訴訟法第四百六十六條之一第一項
但書或第二項（詳附註）所定關係之釋明文書影本。
附帶上訴人不得上訴。
中　　　華　　　民　　　國　　九十一　　年　　 四　 　　月　　二十四　　日
                                            書記官　董　曼　華
附註：
民事訴訟法第四百六十六條之一（第一項、第二項）：
對於第二審判決上訴，上訴人應委任律師為訴訟代理人。但上訴人或其法定代理人具
有律師資格者，不在此限。
上訴人之配偶、三親等內之血親、二親等內之姻親，或上訴人為法人、中央或地方機
關時，其所屬專任人員具有律師資格並經法院認為適當者，亦得為第三審訴訟代理人
。
